【裁判字號】    90,易,84
【裁判日期】    900713
【裁判案由】    偽造文書
【裁判全文】
臺灣嘉義地方法院刑事判決                              九十年度易字第八四號
    公  訴  人  臺灣嘉義地方法院檢察署檢察官
    被      告  辛○○
    被      告  丁○○○
    右  一被告
    選任辯護人  高原茂
右列被告因偽造文書案件，經檢察官提起公訴（民國八十九年度偵續字第四十七號）
，本院判決如左：
    主  文
辛○○、丁○○○無罪。
    理  由
一、公訴意旨及所持論據均如附件起訴書所載。
二、按犯罪事實應依證據認定之，無證據不得推定其犯罪事實，又不能證明被告犯罪
    者，應諭知無罪之判決，刑事訴訟法第一百五十四條、第三百零一條第一項前段
    分別定有明文。而認定犯罪事實所憑之證據，無論係直接證據或間接證據，其為
    訴訟上之證明，須於通常一般之人均不致有所懷疑，而得確信其為真實之程度者
    ，始得據為有罪之認定，倘其證明尚未達到此一程度，而有合理之懷疑存在，復
    無其他調查途徑可尋，法院即應為無罪之判決（最高法院七十六年臺上字第四九
    八六號判例意旨參照）。復按刑法第二百十四條之使公務員登載不實事項於公文
    書罪，係以明知為不實之事項，而使公務員登載於職務上所掌之公文書，為成立
    要件。所謂「明知」，係指刑法第十三條第一項之直接故意即確定故意而言。至
    同條第二項之間接故意即不確定故意，則不包括在內，自難論以上開使公務員登
    載不實罪；換言之，刑法第二百十四條之偽造文書罪，以行為人明知為不實之事
    項而使公務員登載於職務上所掌之公文書，足以生損害於公眾或他人為其構成要
    件。縱被告負有民事責任，亦不得遽令被告負刑事責任（最高法院七十年度台上
    字第三八二一號判例、五十六年度台上字第二一二六號判決、八十六年度台非字
    第三六二號判決參照）。
三、訊據被告辛○○、丁○○○則堅詞否認有何公訴人起訴之刑法第二百十四條使公
    務員登載不實犯行，辯稱：因辛○○及賴遠城有資金需求，於民國八十三年一月
    間由辛○○出面向當時任職於台南中小企銀之甲○○調借款項，再由甲○○介紹
    丁○○○共同出資，丁○○○則轉而向乙○○、己○○等人集資，雙方簽定協議
    書及開立本票為據，並由賴遠城提供所有之嘉義縣水上鄉○○段南和小段一○○
    、一○一、一○一之一、一○一之二地號、一二一建號之不動產設定擔保，約定
    三個月還款，但嗣後未如期還款及支付利息，上開土地迭遭銀行查封，賴遠城亦
    於八十四年間死亡，催討無著，迨辛○○因繼承而承受不動產，始於八十七年間
    更換本票並辦理抵押權設定，由丁○○○代表對辛○○之不動產求償，及事後參
    予強制執行分配，丁○○○並不認識告訴人戊○○，對戊○○與辛○○間之債務
    關係並不知情，丁○○○殊無與辛○○共同勾串偽造債權詐害戊○○之必要，且
    戊○○與辛○○之債務關係發生於八十一年間，債權額僅一百萬元，丁○○○與
    辛○○之債務關係發生於八十三年間，債權額高達一千八百萬元，辛○○提供不
    動產供丁○○○設定抵押係八十七年間，強制執行程序及參予分配則係發生於八
    十九年間，時間上相隔甚久，債權額亦相差甚多，實難想像丁○○○知悉戊○○
    與辛○○間之債務關係等語。
四、經查：
（一）核被告辛○○、丁○○○前揭辯詞，業據本院隔離訊問被告及證人，與證人己○○到庭結證「當時是丁○○○找我們借錢給辛○○，我借了五百萬元給辛○○，是甲○○介紹丁○○○借錢給他，利息是甲○○向辛○○拿，我們（債權
      人之間）當時沒有寫協議書是因為我完全相信丁○○○，丁○○○完全相信甲○○，當時甲○○是台南中小企銀放款科科員，後來因為辛○○只付了二個月
      利息發生問題，所以我們後來有寫協議書。而且我們又出了八十一萬元，避免
      賴遠城名下土地被拍賣，因為當初借錢時，有說到辛○○要向賴遠城買土地，
      資金不足，將來會以賴遠城土地設定抵押做為借款擔保。詳細情形甲○○、丁○○○較了解。五百萬元的款我有匯款單」等語；乙○○到庭結「（為何借
      錢給辛○○？）是一個在台南中小企業銀行上班的甲○○介紹我借錢給一個水
      上的賴先生，說借三個月，借二百萬元，當時說利息一個月三分，三個月就好
      ，後來我拿身分證、印章給甲○○，將我田地抵押給台南中小企業銀行借錢二
      百萬元，我沒拿到錢，由甲○○處理，再轉借給賴先生，（後來有無簽協議書
      ？）後來我們有到水上鄉賴先生的家談，羅先生有去，賴先生和羅先生說賴先
      生名下的土地要讓我們設定二胎抵押，後來賴先生死後，我們找羅先生，他說
      他土地要讓我們設定。我們是在代書處辦理的，我有去」等語；證人甲○○到
      庭結證「（是否知道本件借款經過？）本件是辛○○找我說要借一千八百多萬
      元，我找其他金主借錢給他，他只繳一期利息，我們利息約定民間三分利，由
      簡玉女、我、庚○○、簡玉女的姐妹、及另一位朋友，共有五位借錢給他，由
      賴遠城土地提供擔保，我們知道我們是二胎，後來辛○○沒再還錢，賴遠城又
      死亡，辛○○說若他父親死亡他會繼承土地，再還我們錢。賴遠城當時有寫借
      據。實際上是賴遠城和辛○○向我們借錢。辛○○是向我說他要購買土地經營
      生意」等語；證人丙○○到庭結證「（是否認識被告二人？是否知道為何設定
      抵押給丁○○○？他們有否說利息多少錢？當天甲○○有否說什麼﹖他去過幾
      次？）我替辛○○辦繼承，再把辛○○繼承的財產代辦抵押設定給丁○○○，
      有幾個人一起去，我知道有一個甲○○，被告二人也有一起去，好像是借錢的
      事，他們來時，土地還沒有繼承，我只是照辦，剛開始辛○○講的錢比較少，
      後來他們會算後就變成設定這麼多錢，我不知他們票是怎麼開的，他們到我那
      裡時通常都會找甲○○一起來，他們曾就金額有討論，後來以一千八百萬元設
      定」等語，對於借貸原委、辦理經過、求償情形均大致相符，應非虛假。
（二）丁○○○擁有相當之財產資力，確足以貸借高額金錢予他人，且八十三年一月
      七日被告丁○○○以房地為擔保向台南中小企銀貸得七百萬元，匯入其該行0
      00000000000之八號帳戶，莊女隨即提領八百萬元（原有一百萬元
      ），並自該行另一個000000000000之四號帳戶提領三百萬元，共
      計一千一百萬元交付予辛○○，約定先代墊己○○出資之五百萬元、張健隆出
      資之一百萬元，嗣由江秋桂於八十三年二月八日匯五百萬入莊女前開第一個帳
      戶，張健隆部分後由莊女吸收（約定借款總金額為一千八百萬，餘額由甲○○
      出資，再另行交付予辛○○）之事實，有台南中小企銀放款撥款傳票、取款憑
      條、放款存入傳票、跨行匯入傳票、特有財產清冊（偵續卷第一三二、一三三
      頁及本院卷）附卷可稽，是以，被告二人辯稱：八十三年一月間由辛○○出面
      向當時任職於台南中小企銀之甲○○調借款項，再由甲○○介紹丁○○○共同
      出資，丁○○○則轉而向乙○○、己○○等人集資，雙方簽定協議書及開立本
      票為據，並由賴遠城提供所有之嘉義縣水上鄉○○段南和小段一○○、一○一
      、一○一之一、一○一之二地號、一二一建號之不動產設定擔保，約定三個月
      還款等語，應為真實。
（三）被告辛○○與賴遠城有密切之資金往來，彼此間有融資、買賣等債權債務關係
      ，賴遠城先後於八十二年四月三十日、十二月二十五日、十二月三十一日，簽
      發面額二千二百萬元、到期日同年十月三十日本票一紙予辛○○，簽立八百萬
      本票，約定清償日為同年十二月十五日，且辛○○與賴遠城簽訂買賣契約，賴
      遠城出售其所有之嘉義縣水上鄉○○段南和小段一○○、一○一、一○一之一
      、一○一之二地號、一二一建號，總價五千八百萬（定金三千五百萬），賴遠
      城前開一○○號土地及一二一號建物設定三千五百萬最高限額抵押予辛○○之
      事實，有本票、金錢借用證、款項借用證、切結書、收據、委託保管意願書、
      買賣契約、地籍圖謄本、他項權利證明書等資料可供稽核。又八十三年一月七
      日、同年月十二日被告辛○○在大眾銀行嘉義分行甲存三四之八號帳戶分別有
      六百五十萬、六百六十萬存入，並先後轉匯至民雄農會三興辦事處、台灣中小
      企銀民雄分行帳戶之事實，此有大眾銀行嘉義分行函、往來明細表、支票存根
      、支票二張附於本院卷可考，且有證人即大眾銀行嘉義分行經辦人鄭信儀到庭
      結證屬實，是以，被告二人辯稱因辛○○及賴遠城有資金需求，於民國八十三
      年一月間由辛○○出面向當時任職於台南中小企銀之甲○○調借款項，再由甲○○介紹丁○○○共同出資，並由賴遠城提供所有之嘉義縣水上鄉○○段南和
      小段一○○、一○一、一○一之一、一○一之二地號、一二一建號之不動產設
      定擔保等語，堪予採信。
（四）綜合上開論述，並審酌八十三年一月七日賴遠城所簽發票面額一千八百萬元、
      到期日八十三年四月七日之本票乙紙，有辛○○之背書，及如附表所示之相關
      事證，被告辛○○確曾於八十三年一月間出面向甲○○籌借款項，甲○○再介
      紹丁○○○出資，辛○○在所擔保之本票背書，亦為票款債務人，惟迄今尚未
      清償借款（即票款）之事實，足堪認定。因舊有債務尚未清償而開立新票據，
      倘新票據兌現，舊債務亦同時消滅，有民法第三百二十條之規定可資參照，債
      務人即被告辛○○對既存之債務開立新票據予債權代表人即被告丁○○○，並
      非虛偽創設新債務。依前揭法條及判例意旨，實與刑法第二百十四條之使公務
      員登載不實事項於公文書罪之「明知為不實之事項」要件不符。何況告訴人戊○○與被告辛○○之債務關係發生於八十一年間，債權額僅一百萬元，被告丁○○○與被告辛○○之債務關係發生於八十三年間，債權額高達一千八百萬元
      ，辛○○提供不動產供丁○○○設定抵押係八十七年間，強制執行程序及參予
      分配則係發生於八十九年間，時間上相隔甚久，債權額亦相差甚多，實難想像
      丁○○○「明知」戊○○與辛○○間之債務關係，且與辛○○間有偽造文書之
      犯意聯絡。至於辛○○與賴遠城間對於資金如何分配使用、或丁○○○與甲○○、乙○○、己○○等其他出資人間之權利義務關係為何，並非本案審酌之重
      點，縱被告間或與告訴人間負有民事責任，亦不得遽令被告二人負偽造文書之
      刑事責任。依上所述，被告前揭辯解並非子虛，自可採信，公訴人所舉之證據
      不足為被告犯罪事實之認定。此外，復查無其他積極事證足認被告確有何違法
      犯行，既不能證明被告犯刑法第二百十四條使公務員登載不實罪或其他罪刑，
      揆之前揭法條、判例之說明，應為無罪判決之諭知。
據上論斷，應依刑事訴訟法第三百零一條第一項，判決如主文。
本案經檢察官陳連發到庭執行職務
中      華     民      國     九 十     年    七    月    十 三        日
                              臺灣嘉義地方法院刑事第二庭
                                          法  官  李  麗  萍
右正本證明與原本無異。
如不服本判決，應於判決送達後十日內向本院提出上訴狀( 應附繕本 )。
中     華      民      國      九十     年    七    月    十 三        日
                                          書記官  侯  麗  茹
（附表：九十年度易字第八十四號偽造文書案之相關事證）
┌──────┬────────────────────┬───────┐
│時間        │事實                                    │證據          │
├──────┼────────────────────┼───────┤
│81年6月27日 │辛○○擔任一百萬借款之連帶保證人，簽立借│借據（本院卷）│
│            │據予戊○○                              │              │
├──────┼────────────────────┼───────┤
│82年4月30日 │賴遠城簽發面額二千二百萬元、到期日82年10│本票（本院卷）│
│            │月30日本票一紙予辛○○                  │              │
├──────┼────────────────────┼───────┤
│82年12月15日│賴遠城簽立八百萬本票、金錢借用證、款項借│上開證據      │
│            │用證切結書、收據、委託保管意願書，約定清│（本院卷）    │
│            │償日為82年12月15日    │              │
├──────┼────────────────────┼───────┤
│82年12月25日│辛○○與賴遠城簽訂買賣契約，賴遠城出售其│買賣契約      │
│            │所有之嘉義縣水上鄉○○段南和小段一○○、│地籍圖謄本    │
│            │一○一、一○一之一、一○一之二地號、一二│（本院卷）    │
│            │一建號，總價五千八百萬（定金三千五百萬）│              │
├──────┼────────────────────┼───────┤
│82年12月31日│賴遠城前開一○○號土地及一二一號建物設定│他項權利證明書│
│            │三千五百萬最高限額抵押                  │（本院卷）    │
├──────┼────────────────────┼───────┤
│83年1月5日  │賴遠城（甲方）與丁○○○、庚○○（乙方）│協議書（偵續卷│
│            │簽立協議書，辛○○、甲○○為見證人，約定│第三十六至三十│
│            │83年12月5日清償三千萬，賴遠城附註收到一 │八頁）        │
│            │千八百萬                                │              │
├──────┼────────────────────┼───────┤
│83年1月7日  │賴遠城簽發票面額一千八百萬元、到期日八十│本票（偵續卷第│
│            │三年四月七日之本票乙紙，並由辛○○背書  │三十九頁）    │
│            ├────────────────────┼───────┤
│            │台南企銀貸予丁○○○七百萬元，匯入其該  │台南企銀放款撥│
│            │行000000000000-0號帳戶，莊女隨即提領八  │款傳票、取款憑│
│            │百萬元（原有一百萬元），並自該行另一    │條、放款存入傳│
│            │000000000000-0號帳戶提領三百萬元，共計  │票、跨行匯入傳│
│            │一千一百萬元交付予辛○○，約定先代墊陳  │票（偵續卷第一│
│            │春茂出資之五百萬元、張健隆出資之一百萬  │三二、一三三頁│
│            │元，嗣由江秋桂於83年2月8日匯五百萬入莊  │）            │
│            │女000000000000-0號帳戶，張健隆部分後由  │              │
│            │莊女吸收。                              │              │
│            ├────────────────────┼───────┤
│            │賴遠城名下四筆土地及其上建物（嘉義縣水上│他項權利證明書│
│            │鄉○○段南和小段一○○、一○一、一○一之│土地登記謄本  │
│            │一、一○一之二地號、一二一建號；一○○號│              │
│            │土地已於81年6月15日由水上農會設定二百四 │（偵續卷第四十│
│            │十萬元最高限額抵押權，其餘三筆已於81年11│二頁、第八十五│
│            │月24日由台南企銀設定二千五百萬元之最高限│至一二五頁）  │
│            │額抵押權）設定三千萬元之抵押權予庚○○，│              │
│            │有約定利息                              │              │
├──────┼────────────────────┼───────┤
│83年1月7日  │辛○○在大眾銀行嘉義分行甲存三四之八號帳│大眾銀行嘉義分│
│83年1月12日 │戶分別有六百五十萬、六百六十萬存入，並先│行函、往來明細│
│            │後匯至民雄農會三興辦事處、台灣中小企銀民│表、支票存根、│
│            │雄分行帳戶                              │支票二張、證人│
│      │                                        │鄭信儀（本院卷│
├──────┼────────────────────┼───────┤
│83年4月29日 │賴遠城名下四筆土地中之二筆（一○○、一○│同上          │
│            │一號）以買賣名義移轉登記予丁○○○（仍存│              │
│            │有庚○○之抵押權）                      │              │
├──────┼────────────────────┼───────┤
│84年1月19日 │為免一○○號土地遭拍賣，丁○○○集資二百│本票兼借據    │
│            │九十二萬五千元予水上鄉農會              │代償還款證明書│
│            │                                        │（偵續卷四三至│
│            │                                        │四九頁）      │
├──────┼────────────────────┼───────┤
│84年3月24日 │丁○○○代賴遠城向水上農會清償借款，共八│代償還借款證明│
│84年3月25日 │十六萬八千七百九十九元                  │書三紙（偵續卷│
│            │            │、第四十七至第│
│            │                                        │四十九頁）    │
├──────┼────────────────────┼───────┤
│84年4月1日  │賴遠城死亡                              │除戶戶籍謄本  │
│            │                                        │（本院卷）    │
├──────┼────────────────────┼───────┤
│84年4月14日 │丁○○○、庚○○、己○○、張建隆、乙○○│協議書        │
│            │五人簽立協議書，寫明出資比例、抵押權利非│（偵續卷第四十│
│            │庚○○獨有                              │、四十一頁）  │
├──────┼────────────────────┼───────┤
│84年11月24日│台南企銀對丁○○○及賴遠城繼承人聲請拍賣│民事裁定      │
│            │前開一○一、一○一之一、一○一之二地號、│（本院卷）    │
│            │一二一建號                              │              │
├──────┼────────────────────┼───────┤
│85年11月12日│辛○○分割繼承登記之原因發生            │土地謄本（偵續│
│            │                                        │卷第五三至七九│
│            │                                        │頁）          │
├──────┼────────────────────┼───────┤
│87年5月20日 │辛○○簽發本票二紙予丁○○○（金額均為六│本票二紙      │
│            │百萬，到期日均為87年12月30日）          │（偵續卷第十五│
│            │                                        │、十六頁）    │
├──────┼────────────────────┼───────┤
│87年6月30日 │辛○○簽發本票二紙（金額分別為五百五十萬│本票二紙      │
│            │、五十萬）                              │偵續卷第十七、│
│            │                                        │十八頁        │
├──────┼────────────────────┼───────┤
│87年11月17日│辛○○出具承諾書，願將繼承之土地設定一千│承諾書（偵續卷│
│            │八百萬抵押權予丁○○○，一式二份交予莊女│第五十頁）    │
│            │及丙○○代書                            │              │
├──────┼────────────────────┼───────┤
│87年11月24日│辛○○與丁○○○簽訂抵押權設定契約書，寫│抵押權設定契約│
│            │明擔保一千八百萬、無利息、係為擔保票款之│書（偵續卷第十│
│            │給付                                    │、第十四頁）  │
├──────┼────────────────────┼───────┤
│87年12月2日 │辛○○將其因繼承所得土地三筆（嘉義市內湖│他項權利證明書│
│            │段一五五四、九六九、九七一號）設定一千八│土地登記謄本（│
│            │百萬元之抵押權登記予丁○○○，無利息約定│偵續卷第十一頁│
│            │、清償期88年3月1日                      │、五十八頁至八│
│            │


司法院資訊處製作；財團法人民間司法改革基金會備份。
